【裁判字號】    89,訴,238
【裁判日期】    900618
【裁判案由】    水土保持法
【裁判全文】
臺灣花蓮地方法院刑事判決                        八十九年度訴字第二三八號
    公  訴  人  臺灣花蓮地方法院檢察署檢察官
    被      告  丙○○
右列被告因違反水土保持法案件，經檢察官提起公訴（八十九年度偵續字第二五號）
，本院判決如左︰
    主  文
丙○○無罪。
    理  由
一、公訴意旨略以：被告丙○○於民國八十六年五月間，在花蓮縣玉里鎮○○○段山
    坡地地區，擅自整地墾植農作物，導致乙○○所有、位於花蓮縣玉里鎮○○○段
    二三二七號土地，於八十七年十月間，因賀伯颱風過境，遭致洪水沖刷流失土石
    約達零點零三公頃，案經乙○○告訴及花蓮縣警察局玉里分局報告偵辦，因認被
    告涉犯水土保持法第三十二條第一項、刑法第三百五十四條之毀損罪嫌，應依水
    土保持法第三十二條第一項處斷云云。
二、按犯罪事實應依證據認定之，無證據不得推定其犯罪事實；又不能證明被告犯罪
    者，應諭知被告無罪之判決，刑事訴訟法第一百五十四條、第三百零一條第一項
    分別定有明文。再按告訴人之告訴，係以使被告受刑事訴追為目的，是其陳述是
    否與事實相符，仍應調查其他證據以資審認（最高法院五十二年台上字第一三○
    ○號判例參照）。又事實之認定，應憑證據，如未能發現相當證據，或證據不足
    以證明，自不能以推測或擬制之方法，為裁判基礎（最高法院四十年台上字第八
    六號判例參照）。再者，認定不利於被告之事實，須依積極證據，苟積極證據不
    足為不利於被告事實認定時，即應為有利於被告之認定，更不必有何有利之證據
    （最高法院三十年上字第八一六號判例）；而所謂「積極證據足以為不利被告事
    實之認定」係指據為訴訟上證明之全盤證據資料，在客觀上已達於通常一般之人
    均不致於有所懷疑，而得確信被告確曾犯罪之程度，若未達到此一程度，而有合
    理懷疑之存在時，即無從為有罪之認定（最高法院七十六年台上字第四九八六號
    判例）。
三、訊據被告則堅決否認其涉前開公訴人所指之罪嫌，辯稱：七十五年間因颱風來臨
    ，溪水暴漲沖走我所有之部分土地，為預防農地流失，維持土地完整而自備經費
    整地，八十七年間颱風來襲，豪雨比往年來的大，溪水暴漲洶湧，直沖對岸乙○
    ○之土地，致土地坍方長一百公尺，寬四公尺，本案純屬天災，並非人為所致，
    為遏止爾後颱風再度侵襲，造成災害情事發生及雙方糾紛，應築堤防為宜，因工
    程經費龐大我無法負擔，已報請玉里鎮公所擬定改善工程計劃等語。
四、本件公訴人認被告涉犯右揭罪嫌，無非以告訴人乙○○之指訴，復有現場照片、
    土地清查表、花蓮縣玉里地政事務所（下稱玉里地政事務所）土地複丈成果圖附
    卷及證人蔡清海、鍾春風、鍾春泉證述等，作為認定被告涉有本件罪嫌之依據。
    經查：
  (一)告訴人乙○○所有之土地為花蓮縣玉里鎮○○○段二三二七地號土地（下稱二三
    二七號土地），被告所使用之土地為同段二三二二地號土地（下稱二三二二號土
    地），尚有一筆國有土地為同段三四四之五地號土地（下稱三四四之五號土地）
    ，三筆土地互相緊鄰，由北至南依序排列為二三二七號、二三二二號、三四四之
    五號，原本之河道係行經二三二二號土地南方，且並不存在三四四之五號土地，
    該地所在位置原屬河道的一部分，台灣花蓮地方法院檢察署（下稱花蓮地檢署）
    檢察官於八十八年十一月十八日赴現場履勘時，河道位置係行經二三二二號土地
    北方，二三二七號土地南方，且出現三四四之五號土地，而三四四之五號土地係
    於八十五年一月二十六日始完成第一次登記等情，有土地登記簿謄本、履勘筆錄
    、玉里地政事務所複丈成果圖、照片、玉里地政事務所八十九年一月十一日玉地
    一登字第一八二號函及所附土地登記申請書、新登記土地清冊、登記簿謄本等資
    料附卷可稽，合先敘明。
  (二)告訴人固於警訊、偵查中指稱被告於八十六年五、六月左右，請怪手開挖二三二
    七號土地旁而改變河道，致於八十七年瑞伯颱風過境時，大水沖刷、毀損其約三
    厘的土地面積云云，惟前述河道改變之現象，不可能是以機械挖掘新河道的方式
    形成，應該是二三二二號與二三二七號二塊地勢較高的台地，河床原本沿著二三
    二二號土地南方邊緣，因二三二二號土地土石較鬆軟，經自然力雨水沖刷坍崩，
    使河川向北方侵蝕，貼近二三二七號土地，該河岸兩邊邊坡都呈現九十度的垂直
    狀態，河道經過洪水沖刷河床底部，很容易造成邊坡自然崩塌，而形成垂直狀態
    ，如以怪手開挖，僅是從土地的上方開挖，不可能造成河床底部的改變等情，此
    經證人即花蓮縣政府農業局水土保持課技士甲○○於偵查及本院訊問時證述甚詳
    （花蓮地檢署八十八年度偵字第一七二一號偵查卷三五至三六頁、本院卷二三至
    二四頁），甲○○既然為花蓮縣政府農業局水土保持課技士（於本院訊問時已任
    行政院農委會水土保持局技士），對此種河道變更原因之判斷應有相當之專業，
    其證詞自可作為本院認定之依據，則系爭河道之變更顯然應係自然力逐漸形成所
    致，不能僅憑告訴人之指訴，就認為其土地之流失是肇因於被告興建土堤之行為
    。
  (三)另證人蔡清海係於偵查中證稱：有看見被告以怪手挖土之方式整地填平水溝，時
    間記不得了，後來河道改道，告訴人土地因颱風關係被沖毀云云（花蓮地檢署八
    十九年度偵續字第二五號偵查卷二一頁反面），證人鍾春風於偵查中證稱：有承
    租乙○○土地，迄今尚租用中，被告約十年前就挖地（山邊地）填平水溝作為田
    地（增加面積），：：：後來颱風有沖毀乙○○田地，致土地流失，因水溝被填
    平，大水沖毀乙○○田地約有三厘左右（百分之三公頃）等情（花蓮地檢署八十
    九年度偵續字第二五號偵查卷二二頁），上述二名證人之證詞僅能證明河道改道
    ，告訴人之土地因颱風而被沖毀等事實，並不能做為被告墾殖土地導致告訴人土
    地流失之證明；再者，證人鍾春泉固於警訊及偵查中證稱被告將山挖土填在水溝
    中，致河水改道，沖毀告訴人之田地云云，惟鍾春泉並無水土保持方面之專業知
    識，本院認為並不能僅憑其前述證詞，據以推論告訴人土地之流失是被告墾殖行
    為所致。
五、綜上所述，本件依證人甲○○之專業判斷，認河道改變之原因係雨水沖刷之自然
    力所致，其後因颱風而使告訴人所有二三二七地號土地流失，被告墾殖土地興建
    土堤之行為，顯然並非造成河道改變及告訴人土地流失之原因，是本院自不能僅
    憑告訴人之指訴，暨證人鍾春泉並無專業能力之判斷，推認被告有違反水土保持
    法第三十二條第一項之犯行，此外，再經本院依職權調查結果後，亦無其他確切
    之證據足認被告涉有本件犯行，依據前述說明，自應對被告為無罪之諭知。
據上論斷，應依刑事訴訟法第三百零一條第一項判決如主文。
中      華      民      國      九十      年      六    月      十八    日
                              臺灣花蓮地方法院刑事庭
                                  法    官
右正本證明與原本無異。
如對本判決不服，應於送達後十日內，向本院提出上訴狀。（應抄附繕本）
                                  法院書記官


司法院資訊處製作；財團法人民間司法改革基金會備份。
